臺灣臺中地方法院刑事判決　　　　　　　　　　　　　　九十四年度易字第二一號
　　公　訴　人　臺灣臺中地方法院檢察署檢察官
　　被　　　告　甲○○
　　選任辯護人　周進文律師
右列被告因家庭暴力之傷害等案件，經檢察官提起公訴（九十三年度偵字第七五四六
號、第九八０五號），本院判決如左：
    主  文
甲○○傷害人之身體，處拘役參拾日，如易科罰金，以參佰元折算壹日；又公然侮辱
人，處拘役貳拾日，如易科罰金，以參佰元折算壹日。應執行拘役肆拾伍日，如易科
罰金，以參佰元折算壹日。
    犯罪事實
一、甲○○與乙○○係叔嫂關係，二人間具有家庭暴力防治法第三條第四款之現為二
    親等之旁系姻親關係，乙○○及其夫何朝鏞與甲○○間屢因財產繼承問題相處不
    睦，素有嫌隙。民國九十三年一月二十九日何朝鏞與甲○○母親即乙○○婆婆何
    林尾去世，何朝鏞與乙○○均未返回住處祭拜母親，二人慮及應送白髮人最後一
    程，惟又恐與甲○○等兄弟起爭執，遂於同年三月五日何林尾出殯之日，共同聘
    僱臺灣興堡保全股份有限公司保全人員林青茂等人於是日陪同返回臺中縣大里市
    ○○路四二０號處所（下簡稱喪宅）奔喪。於當日上午十一時許至十二時許間，
    何朝鏞與乙○○甫到達現場時，發現甲○○拿出鐵條虛張聲勢，何朝鏞與乙○○
    遂不敢馬上下車，由林青茂指示將車停放在告別式場對面馬路上，由何朝鏞與甲
    ○○之母舅林金萬陪同何朝鏞與乙○○下車，而何朝鏞與乙○○因未能見親人最
    後一面，依習俗於下車後，自告別式場外跪地爬行進入式場內，再轉右爬入臺中
    縣大里市○○路四二０號擺設棺木之喪宅處，跪地繞棺爬行哭泣。甲○○見何朝
    鏞與乙○○於母親去世後均未返回住處祭拜，迨至出殯日才前往祭拜，直覺其等
    甚為不孝，竟基於普通傷害之犯意，趁何朝鏞、乙○○跪地繞棺依序爬行之時，
    自後以腳踹爬行在後之乙○○腰部及臀部二下，導致乙○○於爬行時重心不穩，
    因而受有右膝挫傷腫脹七公分乘以六公分、擦破傷二處（各一公分乘以一公分）
    、左膝挫傷腫脹五公分乘以五公分、擦破傷一處零點八公分乘以零點八公分之傷
    勢，乙○○遭踢後，立即告知林金萬及何朝鏞。嗣後乙○○與何朝鏞於摺金紙欲
    燒紙錢祭拜亡者時，甲○○竟又另行基於公然侮辱之犯意，出言辱罵其二人「不
    要臉的人，妳是垃圾人，垃圾手」（臺語發音）等語（何朝鏞並未就此提出告訴
    ）。
二、案經乙○○委由黃嘉明律師訴由臺灣臺中地方法院檢察署檢察官偵查起訴。
    理  由
一、訊據被告甲○○固對於在右開時地，告訴人乙○○偕同其夫何朝鏞前往祭拜母親
    時，伊亦在現場，告訴人事後並受有如事實欄所述傷勢等情不諱，惟矢口否認有
    何傷害及公然侮辱等犯行，辯稱：伊並不知道告訴人傷勢何來，也未曾辱罵她，
    當天告訴人是到家祭時才爬著進來，但事後繞棺時是用走的，不是用爬的，告訴
    人稱她是在跪地繞棺爬行時被打，係不實在的，告訴人所受傷勢，可能是她剛開
    始爬行時所造成的云云。惟查：
  (一)右開事實，業據告訴人於警、偵訊及本院九十四年三月二十三日審理時，以證人
    身份具結後證述：案發當時伊到達告別式場時，有看到被告拿鐵條作勢要毆打，
    伊與何朝鏞就不敢下車，等車繞到告別式場對面馬路時，才在母舅林金萬及嬸婆
    陪同下，下車並跪地爬入告別式場內，繞棺爬行，繞棺時即遭被告自後以腳踹二
    下，第一下因為伊爬行時右腳甫提高要跪下去，卻遭被告自後朝腰部處踹及，導
    致伊右腳著地時受有重力而受傷較嚴重，第二下被告係踹向伊後臀部，當時因伊
    要做起身再爬行之動作，故身體稍往前傾，才讓被告踢到一點點，因為第一下踢
    得較嚴重，故於偵訊時才提到只有遭被告踢到一下，之後伊哇哇叫，才由林金萬
    將伊拉起來，之後在燒金紙時，被告就辱罵伊是「不要臉的人，妳是垃圾人，垃
    圾手」（臺語發音），伊連摺好的金紙也不敢丟進去燒等情詳實，並有診斷證明
    書一份及受傷照片二幀在卷可稽。核與證人何朝鏞於警、偵訊及本院審理時證稱
    ：案發當時，伊與告訴人到達告別式場下車後，有從告別式場外爬行進入，並跪
    地繞棺爬行，伊與告訴人依序爬行，當時只有伊等在爬行，母舅林金萬也有在後
    面陪伊等，等爬起來時，有聽到告訴人說被告踢她，之後爬起來後，有聽到被告
    一直在罵伊等，在祭拜完、家祭，連到墓地時，被告都一直在罵伊二人，但伊都
    沒有理他，告訴人是等到回家後才去看醫生等語，及證人林金萬於檢察官九十三
    年六月三十日偵訊時證稱：案發當天告訴人在爬行時，伊有陪同在旁邊，後來有
    聽到她哇哇叫，有說她被踹，但伊並沒有親眼看到，事後伊有將告訴人拉起來，
    一開始告訴人是講她的腳很痛，案發當日人相當多，人聲吵雜，伊無法聽得很清
    楚，但有跟何朝明說不要這樣罵了，否則會被人家笑等情相符。
  (二)雖告訴人與證人何朝鏞於本院九十四年三月二十四日審理時，均證稱：當時伊等
    回去時，尚未舉行家祭，是被毆打後，才舉行家祭，證人何朝鏞更證稱：當時伊
    與告訴人跪地繞棺之時，棺木是放在告別式場內設壇前方（即被告選任辯護人陳
    報狀所附照片八之位置【即本院卷第五六頁】）云云，然為被告所否認。而證人
    即案發當日施作法事之師公何志欽、師姐簡鳳凰、何朝鏞之弟何朝棟、當日在場
    幫忙之被告女婿黃龍飛於本院九十四年三月二十三日審理時，經隔離訊問後，均
    一致具結證稱：告訴人與證人何朝鏞是在家祭完畢後才回到家，當時棺木還放在
    喪宅內，並未抬到告別式場內等情。足見告訴人與證人何朝鏞均陳稱：伊等到達
    現場時，尚未舉行家祭，是在告訴人遭踢、罵後，才舉行家祭一情，顯有誤會。
    況且，告訴人於本院同日審理時，業已明白指稱：伊到達現場，跪地繞棺時，棺
    木並非放在被告選任辯護人所提陳報狀所附照片八所示位置，且是在伊遭踢罵後
    ，才舉行答謝來賓之儀式；而證人何朝鏞亦證稱：棺木自始至終均放在該處，未
    曾移動，直到要出山時才搬離等語。可見告訴人及證人何朝鏞稱伊等到達現場時
    ，尚未舉行家祭，及證人何朝鏞所稱伊與告訴人跪地繞棺之地點，係在告別式場
    內設壇處等節，均屬誤認之詞。而依其等在告訴人遭踢罵後才舉行答謝來賓儀式
    ，及棺木自始至終均未曾移動，直到出山要前往墓地時才搬動等認知，告訴人與
    證人何朝鏞應係未見亡母最後一面，於家祭完畢後回住處時，才依習俗跪地爬行
    進入擺設棺木處即喪宅內，之後才有燒金紙、公祭、封釘、咬釘、出殯等程序。
    是告訴人與證人何朝鏞前開證述內容雖與事實有所出入，然不能否定其等於案發
    當日到達現場時，確實有爬行進入告別式場內再右轉爬進喪宅內並跪地繞棺爬行
    之事實。被告及其選任辯護人一再陳稱：案發當日告訴人到達現場後，並沒有再
    進行跪地繞棺爬行之流程，只有繞棺行走而已云云，委無可採。至證人何朝鏞於
    本院同日審理時，具結證稱：事後有聽聞告訴人提到她遭被告踢到腳云云，與告
    訴人所指述遭被告踢到腰部及臀部，導致伊膝蓋受傷等內容固有出入。然告訴人
    確實受有右膝挫傷腫脹、擦破傷、左膝挫傷腫脹、擦破傷等腳部位置之傷勢，有
    前開診斷證明書可佐，而案發時距離證人何朝鏞作證期間，業已相隔一年有餘，
    則證人僅記憶告訴人腳部受傷之位置，而道出告訴人提到她遭被告踢的位置即為
    腳部，即非不可想像，尚難以此不同遽認證人何朝鏞與告訴人指訴不符，而要無
    足採；另告訴人雖於偵訊時均指稱只有遭被告踢或踹一下之語（參九十三年度偵
    字第七五四六號卷第一六頁、第九八０五號卷第四三頁筆錄），於本院九十四年
    三月二十三日審理時則證稱：被告確實有踢二次，因為第一次很大力，而且伊爬
    在地上右膝剛好要抬起來爬下去，被告力道過來，伊右膝即因此碰到地上而受傷
    ，第二次因為伊剛好要起身爬行，故只有踢到一點點，因為伊還在前進中等語（
    參本院卷第六七頁、第六九頁、第七０頁筆錄），雖告訴人於偵訊時均僅提及踢
    或踹一次之敘述內容，惟觀該敘述甚為簡略，於本院審理時則就實際案發情形予
    以詳為描述，並清楚分辨被毆打之第一次何以印象深刻，及為何不記得有被毆打
    第二次之原因，顯係告訴人於偵訊時或未能就案發過程予以詳述，或其僅在意被
    毆打較為嚴重之該次的緣故，自仍應以告訴人於本院審理時所述較為可信，併予
    敘明。
  (三)參以被告與告訴人前因財產問題，屢有爭訟，有被告選任辯護人於偵查中所提本
    院八十九年度重上字第一二五號、臺灣高等法院臺中分院八十九年度重上字第一
    ０九號民事判決書各乙份，及最高法院九十年度台上字第一五０二號民事裁定書
    乙份為證。在本案之前，證人何朝鏞即因奔喪事宜慮及可能遭被告一方實施身體
    及精神上不法侵害行為，向本院聲請核發暫時保護令，惟經本院民事庭認與核發
    保護令之要件不符予以駁回，有本院九十三年度暫家護字第九一號民事裁定乙份
    可徵。證人何朝鏞在上開保護令聲請遭駁回後，遂偕告訴人於九十三年三月二日
    與臺灣星堡保全股份有限公司另行締結有關保護人身安全及蒐證工作之協議書，
    並由證人林青茂等人於案發當日陪同前往案發現場奔喪，業據證人林青茂於警、
    偵訊時證明屬實，復有協議書乙份在卷可證。足見被告一方與告訴人、證人何朝
    鏞於案發前已有嫌隙，告訴人且預料前往奔喪時可能導致其等身心受有損傷，才
    不斷地聲請核發暫時保護令，甚且聘僱保全人員陪同前往。被告於檢察官偵訊時
    亦不否認見告訴人到來時，確實有持鐵條但未動手之舉（參九十三年度偵字第九
    八０五號卷第七九頁筆錄）。則被告見告訴人到來時，趁僅其與證人何朝鏞跪地
    繞棺爬行之際，對爬行在後之告訴人以腳踹，事後並惡言相向，即與事理並無不
    符之處。
  (四)至被告於偵查中所舉證人何慶芳、何義明、劉四福、黃金旺等人雖均證稱未曾看
    見被告有踢告訴人或辱罵之舉，然上開證人亦均證稱：告訴人與證人何朝鏞到達
    現場時，並未看到被告有拿鐵條等詞。惟證人即接受告訴人及證人何朝鏞委託，
    於案發當日全程陪同之保全人員林青茂於檢察官九十三年六月三十日偵訊時，業
    已具結證稱：當日伊到達時，發現甲○○與何慶芳拿鐵條出來虛張聲勢，伊有勸
    告訴人先不要下車，後來隔一條馬路，停在公祭會場（告別式場）的對面，他們
    的親戚有過來協調，請他們跪著進去等語綦詳，已明白證述被告確實有拿鐵條之
    舉，而被告於同日偵訊末，亦坦認確實有拿鐵條之舉動，但伊並未動手毆打之語
    （參九十三年度偵字第九八０五號卷第七六頁至第七九頁筆錄）。然上開證人卻
    均證述未曾看見被告於告訴人及證人何朝鏞到達現場時，有拿鐵條之舉，足見其
    等所為證詞有迴護被告之詞，自無足採。
  (五)被告於本院九十四年三月二十三日審理時，另舉證人何志欽、何朝棟、黃龍飛、
    簡鳳凰等人出庭作證，除簡鳳凰外之其餘證人均證稱未看見告訴人有遭被告毆打
    或辱罵之情事（針對告訴人有無遭毆或辱罵乙情，則未就該問題詢問證人簡鳳凰
    ）。惟告訴人所指稱遭被告以腳踢之地點，應係在喪宅內之棺木處，彼時只有伊
    與證人何朝鏞先後跪地爬行，另有母舅及嬸婆陪同，在告訴人不及注意之際才遭
    被告自後襲擊，回頭看見是遭被告所踢等情，業據告訴人指稱歷歷。證人何朝棟
    於本院同日審理時，亦具結證稱：告訴人與證人何朝鏞爬入喪宅內棺木處時，伊
    有看到，當時只有他們二人跪地爬行，因為他們二人較晚到，當時伊在家中忙著
    等語（參本院卷第九一頁、第九二頁筆錄）。足見證人何朝鏞與告訴人先後爬入
    喪宅內時，僅有其二人及母舅、嬸婆等較屬親密之人在場，並非在告別式場內公
    開場合進行跪地繞棺，前開證人何志欽、黃龍飛均未親眼目睹被告有踢告訴人之
    舉動，因其等均不在告訴人跪地繞棺之現場，自屬當然。至證人何朝棟雖亦證稱
    其並未目睹告訴人遭毆之舉，然亦證稱當時其在忙，無暇注意告訴人及證人何朝
    鏞進入之情況，足見其僅知道告訴人及證人何朝鏞有跪地繞棺，卻未全程陪同繞
    棺或觀看，因而無從知悉告訴人是否遭被告踢打之事，尚與事理不悖，自亦無從
    為有利於被告之認定。再者，案發時為被告母親出殯日，連同被告在內，至少有
    五名兄弟，另有姊妹、叔姪、親友多人在場，前揭證人均不否認案發當時確實有
    多人在場，人聲吵雜，且告訴人與證人何朝鏞到達案發現場時，確實有與被告一
    方發生激烈口角之情，此觀證人林金萬前開偵訊，及證人何朝棟於本院同日審理
    具結證稱：案發當時伊有罵告訴人，伊等兄弟、叔姪長輩等人全部都在罵等語可
    明。雖證人何朝棟保守地證稱：其等係辱罵告訴人及證人何朝鏞有關晚輩應為如
    何之行為等言論，並沒有聽到有辱罵「不要臉的人，妳是垃圾人，垃圾手」（臺
    語發音）之言語。惟告訴人及證人何朝鏞業已明白指證稱確實聽聞被告有辱罵上
    開言論，已如前述，且案發當時係因告訴人及證人何朝鏞於母親去世一個月餘期
    間均未返回住處祭拜，直到出殯之日、舉行家祭完畢之時，始返家祭拜，實與中
    國人習俗相悖，亦有違身為人子媳應盡之孝道。被告與多名兄弟親友見告訴人與
    證人何朝鏞直到亡母出殯之日方出現祭拜，憤怒不已，得以窺見，在無法遏止怒
    氣之情況下，於燒紙錢之際，不願讓告訴人及證人何朝鏞摺紙錢祭拜亡母，口出
    上開「不要臉的人，妳是垃圾人，垃圾手」等惡言，不難想像，自仍應以告訴人
    指訴及證人何朝鏞證述內容為可採。而被告在燒紙錢之公開場合，在多人在場見
    證之情況下，口出該等言論，客觀上顯足以貶抑告訴人之人格權，毀壞其名譽至
    明。
  (六)綜上所述，被告前開辯解均要無足取。本件事證業臻明確，被告犯行至堪認定。
二、查被告係告訴人之小叔，為其等所不爭執，其等彼此間具有家庭暴力防治法第三
    條第四款之二親等旁系姻親關係。被告傷害及侮辱告訴人，核係犯家庭暴力防治
    法第二條第二項、刑法第二百七十七條第一項家庭暴力之普通傷害罪、第三百零
    九條第一項家庭暴力之公然侮辱罪。被告所犯上開二罪，犯意個別，行為互異，
    應予分論併罰。爰審酌被告與告訴人互為親戚，復均為中年人，遇有紛爭，不思
    循正當管道商談解決，動輒拳腳相向，口出惡言，實有不該，惟考以告訴人與被
    告前雖有財產上糾紛外，本案在無何正當理由下，於母親身亡直到出殯之日，一
    個月餘之時間始返家祭拜，導致身為人子之被告憤恨相加，方有腳踢告訴人及辱
    罵告訴人之舉，其動機並非全然出於惡劣與不可理解，暨其在公開場合辱罵告訴
    人，無論長輩、幼輩均予聽聞，導致其自尊心受損，迄今尚未與告訴人達成和解
    或道歉等一切情狀，分別量處如主文所示之刑，並諭知易科罰金之折算標準，及
    定應執行之刑暨諭知易科罰金之折算標準。
據上論斷，應依刑事訴訟法第二百九十九條第一項前段，刑法第二百七十七條第一項
、第三百零九條第一項、第五十一條第六款、第四十一條第一項前段，罰金罰鍰提高
標準條例第一條前段、第二條，判決如主文。
中      華      民      國      九十四      年    五    月    二十五    日
                                      臺灣臺中地方法院刑事第四庭
                                          審判長法  官  張靜琪
                                                法  官  吳進發
                                                法  官  賴妙雲
右正本證明與原本無異。
如不服本判決，應於送達後十日內向本院提出上訴狀 （須附繕本） ，上訴於台灣高等
法院台中分院。
                                                書記官
中      華      民      國      九十四      年    五    月    二十五    日
附錄論罪科刑法條
刑法第二百七十七條第一項、第三百零九條第一項
第  277 條  (普通傷害罪)
            傷害人之身體或健康者，處三年以下有期徒刑、拘役或一千元以下罰金。
            犯前項之罪因而致人於死者，處無期徒刑或七年以上有期徒刑；致重傷者
            ，處三年以上十年以下有期徒刑。
第  309 條  (公然侮辱罪)
            公然侮辱人者，處拘役或三百元以下罰金。
            以強暴犯前項之罪者，處一年以下有期徒刑、拘役或五百元以下罰金。
